【裁判字號】    97,訴,2812
【裁判日期】    980519
【裁判案由】    塗銷所有權移轉登記等
【裁判全文】
臺灣板橋地方法院民事判決              97年度訴字第2812號
原      告  台新國際商業銀行股份有限公司
法定代理人  乙○○
訴訟代理人  庚○○
            丙○○
            甲○○
            己○○
被      告  丁○○
            戊○○
上列當事人間請求塗銷所有權移轉登記等事件，本院於民國98年
4 月28日言詞辯論終結，判決如下：
    主      文
原告之訴駁回。
訴訟費用由原告負擔。
    事實及理由
一、程序方面：原告於起訴時，其法定代理人原為蔡孟，嗣已
    於98年4 月3 日變更為乙○○，並經新法定代理人聲明承受
    訴訟，於法尚無不合，合先敘明。
二、原告主張：
  (一)被告丁○○於民國93年8 月4 日向原告請領信用卡使用，並
    另於94年4 月6 日向原告申請通信貸款金額新台幣（下同）
    50萬元，詎被告丁○○迄95年11月止，尚積欠原告信用卡消
    費款本息182,450 元及通信貸款本息450,037 元未清償，合
    計632,487 元，屢經催索而未清償。詎被告丁○○為逃避債
    務清償之責，將原遭債權人花旗銀行假扣押，其所有坐落臺
    北縣樹林市○○段0913地號土地及其上建物（建號356 號）
    門牌號碼為臺北縣樹林市○○路132 之1 號6 樓房屋（下稱
    系爭不動產），與假扣押債權人花旗銀行達成協議並經撤銷
    查封後，為避免再遭其他債權人強制執行，竟與被告戊○○
    通謀虛偽意思表示，於97年1 月28日以買賣為登記原因，將
    系爭不動產移轉登記予被告戊○○，而登記之時點處於被告
    丁○○繳款不正常之期間，且同時對其他銀行債務亦無法履
    行，時間上具有緊密關聯性，顯見被告間買賣所致所有權移
    轉登記係通謀虛偽意思表示，依法應屬無效，爰請求如先位
    聲明所示。
  (二)退步言之，倘認被告2 人所為買賣契約關係為真，被告丁○
    ○為避免系爭不動產遭受其他債權人強制執行，將系爭不動
    產移轉登記予被告戊○○，可見被告2 人間買賣行為，其動
    機明顯為脫產，又被告戊○○亦表示，系爭不動產頭期款由
    其繳納，而房貸部分再由被告丁○○支付，日後再清償頭期
    款予被告戊○○，故被告2 人為金錢借貸關係而與買賣無涉
    ，且依系爭房屋建物登記謄本所示，被告丁○○仍為系爭不
    動產抵押權之債務人，此有違交易慣例與常理不符。另被告
    戊○○購買系爭不動產後，無所有之意思，並未居住該屋或
    將該屋出租或轉售，乃繼續供其母及被告丁○○居住，此作
    為確能避免被告丁○○之債權人無法針對系爭不動產執行實
    現債權，顯係為避免系爭不動產遭強制執行之脫產目的，故
    被告戊○○於買賣時即已明知有損原告之權利，則原告自得
    依民法第244 條第2 項規定，請求撤銷並回復原狀，爰請求
    如備位聲明所示。
  (三)聲明請求：
    1.先位訴之聲明：(1)確認被告間就坐落臺北縣樹林市○○段
      第0913地號土地及其上建物（建號356 號）門牌號碼為臺
      北縣樹林市○○路132之1號6 樓房屋之買賣關係不存在。
      (2)被告戊○○應將前項土地及建物，以買賣為原因，登記
      日期為97年1月28日之所有權移轉登記塗銷。
    2.備位訴之聲明：(1)請求撤銷被告間就前開土地及建物之買
      賣債權行為及所有權移轉物權行為。(2)被告戊○○應將前
      項土地及建物，以買賣為原因，登記日期為97年1 月28日
      之所有權移轉登記塗銷。
三、被告丁○○、被告戊○○均答辯聲明：駁回原告之訴。其中
    ：
  (一)被告丁○○辯以：伊有誠意要還款，但原告要求一次清償。
    另系爭不動產頭期款部分係被告戊○○出資，貸款由伊支付
    ，惟伊後來無力清償。
  (二)被告戊○○則以：系爭不動產頭期款先由伊支付，房貸部分
    則由被告丁○○繳納，頭期款部分再由被告丁○○日後清償
    予伊，詎料被告丁○○未正常繳納系爭不動產貸款，伊擔憂
    所有付出的錢，及其母日後住所，乃將系爭不動產過戶於伊
    名下等語，資為抗辯。
四、兩造不爭執事項：
  (一)被告丁○○對原告負有信用卡消費款182,450 元及通信貸款
    450,037 元之債務，合計632,487 元。並有原告所提之信用
    卡申請書暨信用卡約定條款影本各1 份、通信貸款申請書暨
    通信貸款約定條款影本各1 份、客戶帳務查詢表4 份（見本
    院卷第5 頁至第12頁、第14頁至第17頁），信用卡對帳單影
    本32份、通信貸款明細表43紙（見本院卷第117 頁至第159
    頁）可證。
  (二)坐落臺北縣樹林市○○段0913地號土地及其上建物（建號35
    6號）門牌號碼為臺北縣樹林市○○路132之1號6樓房屋（即
    系爭不動產），原係被告丁○○所有，嗣於97年1 月28日將
    系爭不動產以買賣為登記原因移轉登記予被告戊○○。並有
    原告所提之建物登記謄本影本1 份、臺北縣樹林市地政事務
    所網路申領《異動索引》表影本2 份（見本院卷第18 頁 至
    第21頁）可參，復經本院依職權調閱系爭不動產之所有權移
    轉登記申請資料查明屬實，有臺北縣樹林地政事務所97年12
    月24日北縣樹地登字第0970016326號函暨土地登記申請書及
    其附件影本在卷可憑（見本院卷第47頁至第63頁）。
  (三)被告丁○○名下並無其他財產足供清償其所負欠原告之債務
    。此有原告所提之財政部台灣省中區國稅局96年度、95年度
    綜合所得稅各類所得資料清單影本2 件（見本院卷第191 頁
    、第192 頁）足稽，並有被告丁○○稅務電子閘門財產所得
    調件明細表2 件（見本院卷第74頁、第75頁）附卷足徵。
五、兩造爭執事項要點：
  (一)被告丁○○、戊○○於97年1 月28日就系爭不動產之買賣，
    是否為通謀虛偽意思表示？
  (二)被告丁○○、戊○○為上述買賣行為時，是否均明知有損害
    於原告之債權？
六、按第三人主張表意人與相對人通謀而為虛偽意思表示者，該
    第三人應負舉證責任；又民法第87條第1 項所謂通謀虛偽意
    思表示，乃指表意人與相對人互相故意為非真意之表示而言
    ，故相對人不僅須知表意人非真意，並須就表意人非真意之
    表示相與為非真意之合意，始為相當；在贈與或買賣契約，
    亦不能僅因契約當事人間有特殊親誼關係或價金之交付不實
    ，即謂該贈與或買賣係通謀虛偽成立（最高法院48年台上字
    第29號判例意旨、86年度台上字第3865號判決意旨參照）。
    本件原告主張被告丁○○、戊○○於97年1 月28日就系爭不
    動產所為買賣，係基於通謀虛偽意思表示，應屬無效等語，
    為被告否認，並以上開情詞抗辯，自應由原告就前開利己之
    事實，負舉證責任。查，原告主張被告丁○○與債權人花旗
    銀行達成協議並撤銷查封後，與被告戊○○通謀虛偽意思表
    示，於97年1 月28日將系爭不動產以買賣為原因，移轉登記
    予被告戊○○，而登記之時點處於被告丁○○繳款不正常之
    期間，時間上具有緊密關聯性，顯見被告間買賣所致所有權
    移轉登記係通謀虛偽意思表示等情，為被告否認，原告就此
    並未提出任何被告2 人就系爭不動產所為買賣係通謀虛偽意
    思表示之證明，是原告上開主張，尚不足採。其次，被告戊
    ○○購入系爭不動產後，嗣因離婚而遷入系爭不動產居住，
    有被告戊○○之戶籍謄本可憑，故原告主張被告戊○○未居
    住該屋或將該屋出租或轉售，乃繼續供其母與被告丁○○居
    住云云，與事實尚屬有間，亦尚難據此推論被告2 人即為通
    謀虛偽意思表示。故原告先位之訴主張被告2 人為通謀虛偽
    意思表示等語，尚非有據。從而原告先位之訴請求確認被告
    2 人間就系爭不動產之買賣關係不存在、及請求被告戊○○
    應將系爭房地之所有權移轉登記塗銷，均非有理由。
七、次按債務人所為之有償行為，於行為時明知有損害於債權人
    之權利者，以受益人於受益時亦知其情事者為限，債權人得
    聲請法院撤銷之，民法第244條第2項定有明文。又債權人依
    民法第244條第2項規定，撤銷債務人所為之有償行為者，祇
    須具備下列之條件，即：(1)須為債務人所為之有償行為。(2)
    須債務人於行為當時明知有損害於債權人。(3)須受益人於受
    益時亦知有害於債權人。至於債務人之有償行為，除有特別
    規定外，無論為債權行為抑為物權行為，均非所問。另債務
    人所有之財產除對於特定債權人設有擔保物權外，應為一切
    債務之總擔保，故債務人明知其財產不足清償一切債務，而
    竟將財產出賣於人，及受益人於受益時亦知其情事者，債權
    人即得依民法第244條第2項規定，聲請法院撤銷。此項撤銷
    權之效力，不特及於債權行為，即物權行為亦無例外（最高
    法院42年度台上字第323 號、48年度台上字第1750號判例參
    照）。又按當事人主張有利於己之事實者，就其事實有舉證
    之責任，民事訴訟法第277 條前段亦定有明文。準此，民法
    第244條第2項之撤銷權，以債務人於行為時以及受益人於受
    益時均知有損害於債權人之事實，為其發生之特別要件，自
    應由主張此項撤銷權存在之原告就上開事實之存在負舉證之
    責任。本件原告備位之訴部份，原告主張被告間上開行為係
    有償行為，被告丁○○係為避免系爭不動產遭受其他債權人
    強制執行，乃將系爭不動產移轉登記予被告戊○○，可見被
    告2 人之買賣行為，其動機明顯為脫產之目的，而被告戊○
    ○於買賣時亦已明知有損原告之權利等語，為被告否認，並
    以上開情詞置辯，自應由原告就行使撤銷權所需具備之「債
    務人於行為時以及受益人於受益時均知有害於債權人」要件
    ，負舉證責任。查，被告丁○○迄今尚積欠原告，合計632,
    487 元，於97年1 月28日以買賣為登記原因，將其所有之系
    爭不動產移轉登記予被告戊○○，且被告丁○○名下已無其
    他財產足供清償其所負欠原告之債務等事實，為兩造所不爭
    執，因此，原告主張被告丁○○明知尚積欠原告上開債務，
    猶任意處分其名下系爭不動產，顯然明知其行為有害於原告
    之債權乙節，應堪憑採。惟就受益人即被告戊○○於受益時
    是否知有害於債權人乙節，依上開說明，應由原告就該利己
    之事實，舉證以實其說。被告戊○○固為丁○○之姊，其間
    縱或有借貸關係，相互間亦不必然知悉對方之財務狀況，系
    爭不動產頭期款由被告戊○○繳納，而房屋貸款部分則由被
    告丁○○支付，嗣於被告丁○○時而無力按期繳納房屋貸款
    時，則由被告戊○○代為繳納，此有被告戊○○所提其繳納
    頭期款及部分房屋貸款之交款備忘錄影本1 件、支票影本2
    紙、客戶歷史交易清單1 件等在卷可稽（見本院卷第169 致
    172 頁），故尚無法僅以被告間係姊妹而有金錢借貸關係，
    即推論被告戊○○於受益時必知有害於原告之債權。此外，
    原告就此復未積極舉證以為證明。準此，被告間於97年1 月
    28日就系爭不動產所為之買賣債權行為及所有權移轉物權行
    為，核與民法第244 條第2 項得撤銷之構成要件，尚有未合
    。則原告備位之訴請求撤銷被告間就系爭不動產所為之買賣
    債權行為及所有權移轉物權行為，並塗銷以被告戊○○為登
    記名義人所為之不動產所有權移轉登記，並非有據。
八、綜上，原告先位之訴依民法第87條第1 項規定，請求確認被
    告間就坐落臺北縣樹林市○○段第0913地號土地及其上建物
    （建號356 號）門牌號碼為臺北縣樹林市○○路132 之1號6
    樓房屋之買賣關係不存在，及請求被告戊○○應將前項土地
    及建物，以買賣為原因，登記日期為97年1 月28日之所有權
    移轉登記塗銷，均非正當，應予駁回；暨原告備位之訴，依
    民法第244 條第2 項規定，請求撤銷被告間就前開土地及建
    物之買賣債權行為及所有權移轉物權行為，及請求被告戊○
    ○應將前項土地及建物，以買賣為原因，登記日期為97年1
    月28日之所有權移轉登記塗銷部分，亦均無理由，應予駁回
    。
九、本件事證已臻明確，兩造所為之其他主張、陳述並所提之證
    據，經審酌後，認均與本件之結論無影響，不再一一論述，
    附此敘明。
十、結論：本件原告之訴為無理由，依民事訴訟法第78條，判決
    如主文。
中    華    民    國    98    年    5     月    19    日
                  民事第一庭  法  官  陳翠琪
以上正本係照原本作成
如對本判決上訴，須於判決送達後20日內向本院提出上訴狀
中    華    民    國    98    年    5     月    20    日
                              書記官  簡曉君


司法院資訊處製作；財團法人民間司法改革基金會備份。
